臺灣士林地方法院民事判決　　　　　　　 94年度婚字第201號
原　　　告　戊○○
訴訟代理人　鄭昱廷律師
複代理人　　丁○
被　　　告　甲○○
訴訟代理人　彭巧君律師
參　加　人　丙○○
上述當事人間請求確認婚姻關係存在事件，本院於民國94年8 月
19日言詞辯論終結，判決如下：
    主  文
原告之訴駁回。
訴訟費用由原告負擔。
    事實及理由
一、原告起訴主張：
    (一)按「兩願離婚，應以書面為之，有二人以上證人之簽名並
      應向戶政機關為離婚之登記。」、「法律行為，不依法定
      方式者，無效。」民法第1050條、第73條定有明文。民法
      第1050條規定兩願離婚應以書面為之，並應有2 人以上證
      人之簽名，旨在確實證明當事人有離婚之合意，而非出於
      抑勒或受騙。是以此項證人應須有行為能力並親自在場，
      而願為證明者為限，既係不可代替，自不容授權他人代理
      而為證明。」、「雖證人之簽名不限於作成離婚證書時即
      刻為之，但該以後補簽名之證人，必須於離婚當事人兩造
      離婚時在場，直接見聞離婚當事人兩造有離婚之合意，並
      願負責證明者，始足當之，最高法院69年度台上字第105
      號、69年度台上字第968 號裁判意旨可供參照。故民法第
      1050條所謂證人，必須親自在場或直接見聞兩造當事人有
      離婚之真意，始足相當；否則，應屬欠缺法定要件，離婚
      之行為自屬無效。查原告與被告確係於90年7 月1 日夜間
      11時許，在蘇志雄住處簽訂離婚協議書，並由蘇志雄任證
      人而為簽名。然而因尚欠缺1 名證人，原告遂取訴外人乙○○寄放於原告處之印章，由原告蓋印並代為簽名，是以
      兩造離婚時乙○○既無親自在場，亦完全不知離婚是否為
      兩造之真意。本件因乙○○欠缺為兩造離婚證人之要件，
      原告與被告之離婚僅有蘇志雄乙名證人，不合法律規定「
      2 人以上證人」之要件，故該離婚協議書實為欠缺要式行
      為之法律要件而應為無效，兩造之婚姻關係應為存續。
    (二)原告與參加人丙○○於81年9 月19日離婚時，亦未經乙○○之同意，由原告自己幫乙○○在離婚協議書上簽名蓋章
      ，乙○○並未同意其在離婚協議書上簽名蓋章，亦不知其
      與丙○○離婚此事。此次與被告甲○○離婚時，亦想如此
      做即可辦理離婚登記，故未經乙○○同意，即在離婚協議
      書上簽名蓋章。
    (三)兩造確實以通謀虛偽之意思表示，簽訂離婚協議書。惟兩
      造間對離婚是否出自真意，乃離婚之實質主觀要件，與形
      式客觀要件成就與否無涉。離婚之真意固亦為離婚之要件
      ，然乃屬實質要件，與形式上之法定要件應分開檢驗，欠
      缺其一，均可使離婚行為無效。承上，兩造簽訂離婚協議
      書時，確實為通謀虛偽之意思表示。從而兩造於90年7 月
      1 日晚間之離婚行為，既欠缺形式要件，亦欠缺主觀要件
      ，實屬無效之法律行為，兩造之婚姻關係應仍存續等語。
      並聲明：(一)確認原告與被告婚姻關係存在；(二)訴訟費用由
      被告負擔。
二、被告則辯稱：
    (一)被告甲○○與原告戊○○係於民國90年7 月1 日簽訂離婚
      協議書，並於同年10月9 日向該管戶政事務所為離婚之登
      記。嗣被告並依離婚協議書內容，取得座落台北市北投區
      ○○○路113 巷2 號2 樓房地之所有權。茲因原告反悔之
      餘，現竟以當初離婚協議之證人未具形式上之要件云云，
      訴請確認兩造婚姻關係存在，其目的無非欲藉此手段以企
      圖取回前揭房地之所有權而已。而原告為達此目的，不惜
      誆稱證人不具形式要件，實屬無稽。另原告起訴狀雖另以
      欠缺主觀要件云云為由，惟參諸原告於庭訊中之陳述，已
      自認兩造確實具有離婚之意。
    (二)乙○○確係擔任本件離婚之證人：
      乙○○係原告戊○○同母異父之兄，前亦見證原告與參加
      人即第一任妻子丙○○之離婚。民國90年7 月間，原告與
      被告為離婚之協議時，亦係由乙○○任見證人其一，並由
      乙○○蓋印於該協議書上。況且，乙○○事後尚塗銷其在
      台北市北投區○○○路113 巷2 號2 樓房地上之抵押權，
      以便被告依離婚協議書之內容取得該房地之所有權，是乙○○對於兩造離婚之過程，確有暸解。原告所謂乙○○不
      知悉兩人離婚、不在場云云，並非事實。
    (三)證人乙○○之陳述係為迴護原告，其陳述並非事實：
      1.乙○○前於鈞院92年士家簡字第3 號交付房屋案件審理
        中，雖否認一切，至於偵查中改稱有此印章，俟該案件
        經不起訴處分後，復於前開交付房屋案件上訴審理時，
        先否認再承認有此印章，證人乙○○身為原告兄長，恐
        有不得已苦衷，惟此足見證人乙○○之陳述均為不實。
      2.原告戊○○於辦妥離婚登記之後，即依約將其所有，當
        時登記名義所有權人為丙○○之北投房屋移轉登記予被
        告。其後，系爭房屋從登記名義人丙○○名下過戶予被
        告過程中，固經丙○○異議在案，惟事後經丙○○暸解
        被告是因與戊○○離婚協議之內容始取得系爭房地之所
        有權後，丙○○即撤回前所為之異議，而乙○○於90年
        ll月15日尚就此事與原告之兄簡正旗代表原告至士林地
        政事務所參與協調，是乙○○關於被告係依據離婚協議
        書之內容而取得該房屋所有權一事，知之甚詳，今於鈞
        院庭訊中竟對於「何時知道北投房屋要過戶給被告甲○○? 」答以「我不知道」，足見證人乙○○企圖隱瞞而
        有不實，亦見證人乙○○於訴訟中之所以全盤否認知情
        ，顯係迴護原告，其陳述自非事實。
      5.證人乙○○關於鈞院詢問「你何時知道原告戊○○、丙○○離婚，何時知道？」，竟答以「是因為被告甲○○
        要跟我要房子，我才知道這件事。」，縱不論甲○○係
        起訴簡邱阿與戊○○返還北投房屋，以戊○○與丙○○
        離婚係81年間的事，其後戊○○與甲○○結婚，育有1
        證人乙○○與戊○○既為兄弟，豈有不知之理。況證人
        乙○○似視北投房屋為家族所有，證人之證詞係為自己
        家人之利益，其陳述自非真實。
      6.證人乙○○於鈞院陳稱「那枚印章就是10多年前我請原
        告買股票，放在原告那裡的」，又稱「前幾年有打電話
        給我，原告說要借印章一陣子」，已有矛盾，蓋若印章
        於十餘年前早置於原告保管中，又何需原告再來電借用
        一陣子？且原告於前開交付房屋案件中，卻稱「印章是
        10幾年前，我做股票時用的。」究竟原告係為證人乙○○買賣股票，還是借證人乙○○之名為自己買賣股票，
        該二人陳述已有不符，又印章乃個人重要物品，豈有置
        於他人手中10多年不聞問之理？顯見證人乙○○陳述虛
        偽。
    (四)茲原告既在離婚協議書上簽名，自應遵守協議內容，爾後
      彼此各奔前程為是。豈有當初在協議離婚時，因原告欲結
      束與被告之婚姻關係，遂答應要移轉財產予被告，等到離
      婚將近2 年之久，或係原告於大陸發展不佳而返台後，再
      羅織各種不同的理由，或說自己離婚當時患有精神分裂症
      ，或說離婚證人有問題，或說是原告自己違反醫師法始假
      離婚，凡此種種藉口，無一真實，原告之目的無非藉詞推
      翻當初離婚之協議，欲索回當初同意移轉予被告之財產。
      可見原告之目的既有不當，其所為之陳述絕非實在。
    (五)原告為免所有財產遭債權人李啟明強制執行，除對訴外人
      李啟明提起確認本票債權不存在之訴敗訴確定外，於被告
      依法訴請原告交付系爭房屋獲一審勝訴判決之後，更對於
      被告提出包括確認婚姻關係存在之訴以及移轉所有權登記
      案件，甚至突發奇想地向地檢署自首偽造文書，顯見原告
      手段無所不用其極。事實上原告向訴外人李啟明借款250
      萬元花用，迄未清償。而原告為達與被告離婚之目的，始
      同意將系爭房地登記予被告，其原告不僅得款花用不論，
      更達到與被告離婚之目的。現原告因為反悔當初離婚時所
      作之協議，且不欲返還前向李啟明所借之款項，竟扭曲事
      實企求僥倖，其心態實有可議，其所為陳述當屬不實。
    (六)綜上，雙方依自由意願簽立離婚協議書，並有證人蘇志雄
      、乙○○為證，雙方並完成離婚之
      婚姻關係，原告之訴並無理由，爰請求依法駁回原告之訴
      ，訴訟費用由原告負擔等語。
三、參加人丙○○則到庭陳述：原告與參加人丙○○係於68年12
    月30日結婚，並於81年9 月19日與原告協議離婚，並已辦妥
    離婚登記。惟原告與參加人在簽署離婚協議書當時，證人乙○○並未在場見證，亦未在離婚協議書上簽名蓋章，當時原
    告持離婚協議書給參加人丙○○簽名時，在離婚協議書上已
    簽有原告戊○○及證人乙○○之簽名，並已蓋章，然後再由
    原告直接拿給參加人在其上簽名蓋章，證人乙○○確未在場
    見證，且參加人不知乙○○有無在離婚協議書上簽名、蓋章
    ，因乙○○不識字，其未看過乙○○寫字。參加人與原告於
    81年9 月19日當時確有辦理離婚之真意，只是證人乙○○未
    到場而已等語。
四、按確認法律關係之訴，非原告有即受確認判決之法律上利益
    者，不得提起，民事訴訟法第247 條第1 項前段定有明文。
    又所謂即受確認判決之法律上利益，係指因法律關係之存否
    不明確，致原告在私法上之地位有受侵害之危險，而此項危
    險得以對於被告之確認判決除去之者而言，故確認法律關係
    成立或不成立之訴，苟具備前開要件，即得謂有即受確認判
    決之法律上利益，最高法院42年台上字第1031號判例可供參
    照。次按兩願離婚，應以書面為之，有二人以上證人之簽名
    並應向戶政機關為離婚之登記，民法第1050條定有明文。查
    原告起訴主張兩造前於87年10月2 日結婚，嗣於90年7 月1
    日協議離婚並簽立離婚協議書，且於90年10月9 日辦妥離婚
    登記，惟原告係為逃避違反醫師法之刑責而假離婚，兩造實
    無離婚之真意，且簽立離婚協議書當時，見證人乙○○並未
    在場見聞，而係原告未經乙○○之同意，自行取用其印章蓋
    於離婚協議書上並代為簽名，是本件兩造離婚既欠缺離婚之
    形式要件，復不具離婚之真意，應屬無效，故兩造之婚姻關
    係應仍存續等語，惟被告則已否認上情，並以上揭情詞置辯
    ，是兩造之婚姻關係存在與否既不明確，且兩造既已持上述
    離婚協議書前往戶政機關辦妥離離婚登記，則本件原告起訴
    確認兩造間之婚姻關係存在，應認其有即受確認判決之法律
    上利益，合先敘明。
五、次按法院因維持婚姻或確定婚姻是否無效或不成立，得斟酌
    當事人所未提出之事實；前項事實，於裁判前應令當事人有
    辯論之機會，民事訴訟法第575 條定有明文。蓋確定婚姻關
    係存在與否，均與公益有關，尚非當事人所得任意處分，故
    當事人對於婚姻關係之存否發生爭執者，關於婚姻有效、無
    效、成立及不成立之事實，雖未經當事人提出，法院亦得依
    職權斟酌之。又「確認婚姻成立或不成立」，自字面解釋，
    雖與「確認婚姻關係存在或不存在」尚屬有間，然在實務上
    如當事人就兩願離婚是否無效有爭執為原因，而訴求確認婚
    姻關係存在或不存在，亦認屬於民事訴訟法第568 條第1 項
    所謂確認婚姻成立或不成立之訴，最高法院73年度台上字第
    3389號判決意旨可供參照。查原告已於本院於94年6 月24日
    行言詞辯論時陳稱其與參加人即前婚配偶丙○○於81年9 月
    19日離婚時，亦未經見證人乙○○之同意，即由原告自己幫
    乙○○在離婚協議書上簽名蓋章，乙○○並未同意其在離婚
    協議書上簽名蓋章，亦不知其與丙○○離婚此事；此次其與
    被告甲○○離婚時，亦想如此做即可辦理離婚登記，遂未經
    乙○○之同意，自行取用其印章蓋在離婚協議書上並代為簽
    名等事實，是原告與其前婚配偶丙○○雖已於81年9 月19日
    辦妥離婚登記，惟倘原告所述上情屬實，則其與丙○○間之
    兩願離婚亦因欠缺離婚之形式要件而應屬無效，原告與前婚
    配偶丙○○間之婚姻關係應仍存續中，兩造間之後婚姻關係
    自因重婚而歸於無效，故原告與前婚配偶丙○○之婚姻關係
    存在與否應係本件確認訴訟之前提事實，是原告雖未起訴主
    張此部分之事實，惟本院為確認兩造間之婚姻關係存在與否
    ，自得依職權斟酌兩造所未主張此部分之事實，是原告與前
    婚配偶丙○○之婚姻關係，是否因渠等於81年9 月19 日 所
    為兩願離婚欠缺形式要件歸於無效而仍繼續存在，自為本訴
    所應斟酌之範圍，併此敘明。再按就兩造之訴訟有法律上利
    害關係之第三人，為輔助一造起見，於該訴訟繫屬中，得為
    參加，民事訴訟法第58條第1 項亦有明文。而所謂有法律上
    利害關係之第三人，即因兩造所受裁判之結果，而自己亦須
    受其影響之謂；亦即指本訴訟之裁判效力及於第三人，該第
    三人私法上之地位，因當事人之一造敗訴，而將致受不利益
    ，或本訴訟裁判之效力雖不及於第三人，而第三人私法上之
    地位因當事人之一造敗訴，於法律上或事實上依該裁判之內
    容或執行結果，將致受不利益者而言，最高法院17年度聲字
    第42號、51年度台上字第3038號判例可資參照。查本件確認
    訴訟既以原告與前婚配偶丙○○之婚姻關係是否存在為其前
    提事實，已如前述，原告與前婚配偶丙○○間之婚姻關係是
    否因未具兩願離婚之形式要件而仍繼續存在，為本院應依職
    權審酌之事實，故本件確認訴訟之結果既已影響前婚配偶丙○○之身分關係，對於前婚配偶丙○○而言應具有法律上之
    利害關係，是丙○○為輔助被告起見而聲明參加訴訟，於法
    並無不合，附此敘明。
六、查原告與參加人即前婚配偶丙○○係於68年12月30日結婚，
    並於81年9 月19日與原告協議離婚，且已前往戶政機關辦妥
    離婚登記，又原告與被告嗣於87年10月2 日結婚，並於87年
    10 月9日辦理結婚登記等情，此為兩造所不爭執，復經參加
    人丙○○陳述在卷，並有
    ，自堪信為真正。
七、按兩願離婚應以書面為之，並應有二人以上證人之簽名，是
    為民法第1050條所規定之方式，夫妻間雖有離婚之合意，如
    未依此方式為之，依民法第73條之規定自屬無效。又民法第
    1050條所謂二人以上證人之簽名，固不限於作成離婚證書時
    為之，亦不限於協議離婚時在場之人，始得為證人，然究難
    謂非親見或親聞雙方當事人確有離婚真意之人，亦得為證人
    ，最高法院28年度上字第1306號、68年度台上字第3792 號
    判例均可參照。查原告與參加人丙○○前於81年9 月19日協
    議離婚，並已簽訂離婚協議書，其上雖有見證人乙○○、陳
    光業之簽名蓋章，且已前往戶政機關辦妥離婚登記，已如前
    述。惟原告既已到庭陳明其與丙○○於81年9 月19日為兩願
    離婚時，並未經見證人乙○○之同意，而係由原告自己幫乙○○在離婚協議書上簽名蓋章，乙○○並未在離婚協議書上
    簽名蓋章，亦不知其與丙○○離婚此事等情無訛（見本院94
    年6 月24日言詞辯論筆錄第2 、3 頁）；而參加人丙○○亦
    陳述：「（問：你在81年9 月19日是否有跟原告協議離婚？
    ）是的。」、「（問：你們在簽署離婚協議書時，證人乙○○有無到場見證，並且在協議書上簽名蓋章？）我沒有看到
    他本人。」、「（問：為何協議書上，會有乙○○的簽名蓋
    章？）那天我簽名的時候，當時證人乙○○及原告戊○○的
    名字就已經簽好、蓋好章了，然後直接拿給我蓋章簽名。我
    們離婚當時，證人乙○○並沒有在場。」、「（問：離婚協
    議書上乙○○的簽名蓋章係何人所為？）我不清楚。」、「
    （問：離婚協議書上乙○○的簽名蓋章是否是他本人所為？
    ）我不知道。但我沒有看過乙○○寫字，因為他不識字。」
    等語綦詳（見本院94年8 月19日言詞辯論筆錄）。另證人乙○○經本院提示原告與參加人丙○○於81年9 月19日所簽訂
    之離婚協議書後，已證稱：「（問：此份離婚協議書上的簽
    名、蓋章，是否你本人所為？）不是。我根本不會寫字。」
    、「（問：當初原告戊○○、丙○○離婚時，有無通知你去
    做見證？）沒有。」、「（問：你有無同意要擔任戊○○、
    丙○○離婚的證人？）我不知道這件事，如何同意。」、「
    （問：這份離婚協議書上的印章，是否是你所蓋的？）不是
    我蓋的，那枚印章就是十多年前我請原告買股票，放在原告
    那裡的。」等語（見本院94年7 月26日言詞辯論筆錄）。據
    此堪認原告與參加人丙○○於81年9 月19日為兩願離婚當時
    所簽訂之離婚協議書，其中證人乙○○既未親見或親聞原告
    與參加人丙○○確有離婚之真意，更未同意擔任離婚證人並
    簽名蓋章，而係原告未經證人乙○○之同意，自行在離婚協
    議書上代簽「乙○○」之簽名並蓋章等情屬實，依照上開規
    定及判例意旨，原告與參加人丙○○間之兩願離婚核與「應
    有二人以上證人之簽名」之要件不符，自難認原告與參加人
    丙○○間之協議離婚已具備法定形式要件，故原告與參加人
    丙○○間縱有離婚之真意，並已向戶政機關辦妥離婚登記，
    惟渠等未依民法第1050條規定之方式為之，依民法第73條之
    規定自屬無效，而不生兩願離婚之效力，故原告與參加人丙○○間之婚姻關係目前應仍存在，堪予認定。
八、末按有配偶者，不得重婚，違反者結婚無效，此觀民法第98
    5 條第1 項、第988 條第1 項第2 款規定自明。而此項結婚
    無效之規定，自包含夫妻於婚姻關係存續中，重為結婚之情
    形在內。本件兩造於87年10月2 日結婚當時，原告與參加人
    丙○○之前婚姻關係既仍存續中，詳如前述，則兩造間之後
    婚姻關係自因重婚而歸於無效，是兩造間之婚姻關係既不存
    在，自無離婚問題可言，從而原告訴請確認其與被告間之婚
    姻關係存在，為無理由，應予駁回。
九、本件事證已臻明確，兩造其餘攻擊防禦方法及舉證，核與判
    決結果不生影響，爰不再一一論述，附此敘明。
十、據上論結，本件原告之訴為無理由，依民事訴訟法第78、第
    86 條 第1 項但書，判決如主文。
中　　華　　民　　國　　94　　年　　9 　　月　　2 　　日
                  家事法庭　法  官  陳章榮
以上正本證明與原本無異。
如對本判決上訴，應於判決送達後20日內向本院提出上訴狀。
中　　華　　民　　國　　94　　年　　9 　　月　　2 　　日
                          　書記官  吳小平
